【裁判字號】    92,家訴,60
【裁判日期】    920708
【裁判案由】    確認婚姻無效
【裁判全文】
臺灣高雄地方法院民事判決  九十二年度家訴字第六○號
    原      告  乙○○
    訴訟代理人  任進福律師
    被      告  甲○
右當事人間確認婚姻無效事件，本院判決如左：
    主    文
確認原告與被告間之婚姻無效（婚姻關係不存在）。
訴訟費用由被告負擔。
    事    實
甲、原告方面
一、聲明：求為判決如主文所示。
二、陳述：
（一）按應徵、應召入營服役未屆滿義務期之軍人，除具有特殊情形，經國防部特准
      者外，不得結婚，違反此規定而結婚者，其結婚無效，戡亂時期軍人婚姻條例
      第三條第一項第三款、第十二條第一項分別訂有明文，戡亂時期軍人婚姻條例
      雖嗣於八十一年七月十七日修正，廢除「應徵、應召入營服役未屆滿義務役期
      之軍人不得結婚。」之規定，惟於八十一年七月十七日之前，應徵、應召入營
      服役為屆滿義務役期之軍人所為之結婚行為，依法仍屬無效行為，尚不因前揭
      條例之修正而回復婚姻之效力，亦不因當事人不知法律而有影響。
（二）原告與被告於民國六十六年十月三十一日（農曆九月十八日）在高雄市○○區
      ○○街二一巷二衖十號自宅舉行結婚儀式及宴請親友，惟原告於六十六年一月
      十二日應徵入營服義務後，至六十八年一月十日退伍，此有停役、除役令遺失
      證明書足稽，結婚當時原告正受徵召服役中，不知結婚需經許可，未經國防部
      特准，係自行向部隊請假三天回家與被告結婚，其後兩造亦未再舉行任何結婚
      之儀式，此有證人郭天賜（住高雄市○○區○○街六三號）、郭來香（高雄市
      前鎮區○○○路二四九號）可資為證，敬請均院予以傳訊。
（三）原告於六十九年一月十一日在結婚證書上記載兩造於六十九年一月十一日在中
      午十二時在高雄市自宅結婚，結婚人為乙○○、甲○，主婚人郭天賜、洪來，
      介紹人蘇幸雄、證婚人林西湖，後再由兩造及郭天賜、洪來、蘇幸雄、林西湖
      等人在結婚證書上蓋章後再由兩造自行於六十九年一月十二日持該結婚證書前
      往高雄市前金區戶政事務所辦理結婚登記，此有結婚證書及結婚登記申請書足
      稽。依上開說明，兩造並未六十九年一月十二日在高雄市自宅（前金區○○街
      二一巷二衖一０號）結婚舉行公開儀式及二人以上之證人，兩造之戶籍資料登
      記結婚日期為六十九年一月十一日，但原告與被告實際係於六十六年十月三十
      一日舉行結婚之日期不符，且結婚時原告正受徵召服役中，未經國防部特准即
      與被告結婚，違反當時之動員戡亂時期軍人婚姻條例之規定自屬無效。
（四）又確認婚姻無效之訴，民事訴訟法第五百六十八條訂有明文，而所確認婚姻無
      效之訴，係主張有結婚之事實，而其行為無效而言（最高法院七十八年台上字
      第二０一三號、八十六年度台上字第四八三號判決參照）。兩造於六十六年十
      月三十一日結婚時，原告為應徵入營服役未屆滿義務役期之軍人，且原告前開
      結婚行為復未經國防部之特准，兩造之結婚行為既因違反當時之戡亂時期軍人
      婚姻條例第三條第一項第三款及同條例第十二條第一項之規定而自始無效，惟
      戶籍上仍為兩造之結婚登記致與事實不符，造成原告身份上法律關係之不明確
      ，原告自有以確認判決除去此不明確法律關係之必要。
（五）依前開說明，因兩造感情不睦，長期分居，且戶籍登記上又有結婚登記致與事
      實不符，為此提起本件訴訟。
三、證據：提出戶籍謄本三份、戶口名簿影本一份、結婚證書影本一份、結婚登記申
    請書影本一份、退伍、停役、除役令遺失證明書影本一份，並聲請傳訊證人郭天
    賜、郭來春。
乙、被告方面：
一、聲明：原告之訴駁回。
二、陳述：
（一）當初原告與我結婚時是在當兵，但也是他自願到我家迎娶的，原告說當兵時不
      能辦結婚登記，要當完並回來才能辦。
（二）按依戶籍法為結婚之登記者，推定其已結婚，民法第九百八十二條第二項著有
      明文。查兩造於民國六十九年一月十一日中午十二時在高雄市自宅結婚，有主
      婚人郭天賜、洪來，介紹人蘇幸雄，證人林西湖等人為證，結婚後雙方於翌日
      持結婚證書到高雄市前金區戶政事務所辦理結婚登記，此為原告所不爭執，從
      而，兩造依民法第九百八十二條第一項之規定，舉行公開儀式後，旋即依戶籍
      法之規定，於翌日辦理結婚登記，則雙方之婚姻已具備生效要件，何來無效之
      理。
（三）雖原告主張伊於民國六十六年一月十二日應徵入伍服役，至六十八年一月十日
      退伍，但兩造於六十六年十月三十一日在高雄市自宅結婚，並宴請親友一節，
      為被告所否認，因為原告已在起訴狀中自認兩造於六十九年一月十一日在自宅
      結婚，而結婚原告已退伍一年以後的事，因此，雙方確實結婚時間是在原告退
      伍後一年之六十九年一月十一日方為正確。
（四）惟退而言之，戡亂時期陸海空軍軍人婚姻條例已於民國八十一年七月十七日修
      正第三條、第十二條，並修改法規名稱為：軍人婚姻條例，依新條例第五條之
      規定，軍人之結婚應報請核准後行之，若違反，並無如第三條、第四條及第十
      條結婚無效之規定，僅於同條例第十二條第二項規定，行政處分後，准許補辦
      申請手續而已，準此，縱使原告主張為真實，但依新修正之條例規定，若違反
      也非無效之規定，何況雙方結婚之確切時間是原告所自認之六十九年一月十一
      日，準此，原告提起本訴，顯然毫無理由。
丙、本院依職權向國防部參謀本部人事參謀次長室函詢有關原告是否於民國六十六年
    間服役期間有准許結婚之聲請。
    理    由
一、原告主張兩造於民國六十六年十月三十一日（農曆九月十八日）在高雄市○○區
    ○○街二一巷二衖十號自宅舉行結婚儀式及宴請親友，惟原告於六十六年一月十
    二日應徵入營服義務後，至六十八年一月十日退伍，結婚當時原告正受徵召服役
    中，結婚未經國防部特准，退伍後再由兩造及郭天賜、洪來、蘇幸雄、林西湖等
    人在結婚證書上蓋章後再由兩造自行於六十九年一月十二日持該結婚證書前往高
    雄市前金區戶政事務所辦理結婚登記，兩造並未於六十九年一月十二日在高雄市
    自宅（前金區○○街二一巷二衖一０號）結婚舉行公開儀式及二人以上之證人等
    情，業據其提出戶籍謄本三份、戶口名簿影本一份、結婚證書影本一份、結婚登
    記申請書影本一份、退伍、停役、除役令遺失證明書影本一份為證，並經證人郭
    天賜、郭來春於本院審理時到庭證稱：「我是原告父親，我兒子是入伍後才結婚
    ，他結婚時是在當兵期間，街婚時有在我家宴客及舉行婚禮，但沒有向軍中聲請
    ，結婚登記是退伍後才辦的，結婚證書上主婚人郭天賜的名字是我簽的，結婚證
    書是被告退伍才辦的，辦結婚登記時並沒有宴客及舉行婚禮」、「我是原告妹妹
    ，兩造結婚時有宴客舉行婚禮，但戶籍登記無法辦，故被告寄居我家，六十九年
    原告退伍後再補辦結婚登記，沒有宴客及舉行婚禮」等語明確，並經本院依職權
    向國防部參謀本部人事參謀次長室函詢結果，原告之兵籍資料並未登載服役未滿
    准予結婚等相關資料，有高雄縣後備司令部九十二年五月二十六日峻信字第０９
    ２０００２７７１號函一紙在卷可佐，被告亦於本院審理時到庭自陳：「當初原
    告與我結婚時是在當兵，但也是他自願到我家迎娶的，原告說當兵時不能辦結婚
    登記，要當完並回來才能辦。」等語，足證原告上揭主張為真正。至於被告答辯
    狀內又辯稱兩造並非在原告當兵時結婚，而係在六十九年一月十一日結婚云云，
    與上開被告當庭陳述相左，自應以被告當庭陳述為可採。
二、按應徵、應召入營服役未屆滿義務期之軍人，除具有特殊情形，經國防部特准者
    外，不得結婚，違反此規定而結婚者，其結婚無效，戡亂時期軍人婚姻條例第三
    條第一項第三款、第十二條第一項分別訂有明文，政府雖於民國七十六年七月十
    五日解決戒嚴，繼於民國八十五年五月一日宣告動員戡亂時期終止，但於憲法增
    修條文第八條規定：「動員戡亂時期終止時，原僅適用於動員戡亂時期之法律，
    其修訂未完成程序者，得繼續適用至民國八十一年七月三十一日止。」因此戡亂
    時期軍人婚姻條例雖遲至民國八十一年七月十七日始修正而將原第三條第一項第
    三款之規定予以刪除，但於修正前原戡亂時期軍人婚姻條文依憲法增修條文第八
    條之規定，自仍繼續適用有效。本件兩造結婚時仍在前述動員戡亂時期，雖其後
    原戡亂時期軍人婚姻條例已遭修正，然依前述說明，本件仍應適用該修正前之條
    例規定。今兩造結婚時既係在受徵召服役期間，且未經國防部特准，其婚姻關係
    自應依戡亂時期軍人婚姻條例第十二條第一項之規定而無效，原告訴請確認兩造
    婚姻無效（婚姻關係不存在），於法有理，應予准許。
三、結論：本件原告之訴為有理由，依民事訴訟法第七十八條，判決如主文。
中      華      民      國    九十二    年      七      月      八      日
                              臺灣高雄地方法院家事法庭
~B法      官  吳宏榮
右正本證明與原本無異。
如對本判決上訴，須於判決送達後二十日內提出上訴狀並表明上訴理由，如於本判決
宣示後送達前提出上訴者，須於送達後十日內補提上訴理由書（需附繕本）。
中      華      民      國    九十二    年      七      月      八      日
~B法院書記官  林孝聰


司法院資訊處製作；財團法人民間司法改革基金會備份。
